【裁判字號】    97,中簡上,57
【裁判日期】    970318
【裁判案由】    詐欺
【裁判全文】
臺灣臺中地方法院刑事判決            97年度中簡上字第57號
上  訴  人  丁○○
即  被  告
                    號
上列上訴人即被告因詐欺案件，不服本院臺中簡易庭96年度中簡
字第3297號中華民國96年11月12日第一審刑事簡易判決（聲請簡
易處刑案號：臺灣臺中地方法院檢察署96年度偵字第18858號、
23906號），提起上訴，及經臺灣臺中地法院檢察署檢察官移送
併辦（97年度偵字第423號），本院管轄之第二審合議庭判決如
下：
    主    文
原判決關於丁○○部分撤銷。
丁○○幫助意圖為自己不法之所有，以詐術使人將本人之物交付
，處有期徒刑肆月，減為有期徒刑貳月，如易科罰金，以新臺幣
壹仟元折算壹日。
    犯罪事實
一、甲○○（業經本院判刑確定）及丁○○均可預見一般人蒐集
    金融帳戶使用，常與財產犯罪密切相關，對於提供帳戶資料
    雖無引發他人犯罪之意，但若有人持以犯罪亦無違反其幫助
    詐欺之本意。詎甲○○竟於民國95年1、2月間之某日，將其
    胞弟林楷在臺中商業銀行所申設之帳號000000000000號活
    期儲蓄存款帳戶之存摺、印章、提款卡及密碼等資料，交付
    予友人丁○○，丁○○再於臺中市○○路○段附近，將該帳
    戶資料提供予某不詳年籍、名為「傅曉明」之男子使用，以
    此方式幫助他人從事犯罪。嗣不詳犯罪集團成員取得上揭帳
    戶存摺、印章、提款卡及密碼後，即意圖為自己不法之所有
    ，於96年1至3月間，先後以假中獎、真詐財及配合刑案偵辦
    、移轉存款等典型電話詐欺手法，先後詐騙丙○○、乙○○
    ，使其等陷於錯誤，依指示陸續匯款至上開林楷之臺中商
    業銀行帳戶內，其中：(1)丙○○於96年1月30日匯款新臺幣
    （下同）93900元、96年2月1日匯款200150元、96年2月2日
    匯款250000元、96年2月5日匯款140150元、96年2月8日匯款
    100000元；(2)乙○○於96年3月6日匯款970000元。嗣經警循
    線查獲上情。
二、案經臺北縣警察局三峽分局移送臺灣板橋地方法院檢察署檢
    察官呈請臺灣高等法院檢察署檢察長核轉臺灣臺中地方法院
    檢察署檢察官偵查後，聲請簡易判決處刑；及經臺中市警察
    局第五分局移送臺灣臺中地方法院檢察署檢察官偵查後，移
    送併辦。
    理    由
一、按現行刑事訴訟法為保障被告之反對詰問權，排除具有虛偽
    危險性之傳聞證據，以求實體真實之發見，於該法第159條
    第1項明定被告以外之人於審判外之言詞或書面陳述，除法
    律有規定者外，不得作為證據。又被告以外之人於審判外之
    陳述，雖不符前4條之規定（即刑事訴訟法第159條之1至同
    條之4），而經當事人於審判程序同意作為證據，法院審酌
    該言詞陳述或書面陳述作成時之情況，認為適當者，亦得為
    證據；當事人、代理人或辯護人於法院調查證據時，知有第
    159條第1項不得為證據之情形，而未於言詞辯論終結前聲明
    異議者，視為有前項之同意，刑事訴訟法第159條之5定有明
    文。本件檢察官、被告並未就卷內證據資料之證據能力有所
    爭執，且迄於言詞辯論終結前，均未主張有刑事訴訟法第15
    9條第1項不得為證據之情形，是應認已同意卷內證據均得作
    為證據，且經本院審酌後，認無不適當之情形，應認本案調
    查之卷內證據均有證據能力，合先敘明。
二、訊據被告丁○○矢口否認有何幫助詐欺之犯行，其所辯及上
    訴意旨係以：我跟甲○○是朋友關係，當初是甲○○要辦貸
    款而不能辦，她知道我有在幫人家辦理貸款，所以就委託我
    幫她弟弟林楷辦貸款。當時甲○○只有傳真林楷之身分
    證影本及帳戶存摺影本給我，我不記得她是傳真哪個銀行帳
    戶存摺影本，我並沒有拿林楷的存摺原本、提款卡、印章
    等物品，而且後來銀行說貸款不能辦時，我先生劉聯興就載
    我去找甲○○，將林楷之身分證影本及帳戶存摺影本還她
    。後來甲○○還向我借了一百多萬元都沒有還，我會借她錢
    就不可能會把她的帳戶拿去用云云。
三、經查：
（一）關於上述被害人丙○○、乙○○遭詐騙集團詐騙，依指示
      匯款至上開林楷臺中商業銀行帳戶內之事實，業據被害
      人丙○○於警詢、偵訊時，及乙○○於警詢中證述綦詳，
      並有林楷臺中商業銀行帳戶之存款業務往來申請約定書
      、交易明細、入戶電匯通知單、臺中商業銀行無摺存款存
      入通知聯等件影本附卷可稽。
（二）上開林楷臺中商業銀行帳戶之存摺、印章、提款卡等資
      料，乃林楷之胞姊甲○○，於95年1、2月間之某日，交
      付予被告之事實，業經林楷、甲○○於警詢、偵訊中供
      證明確，且丁○○於檢察官偵訊時亦供認：「（甲○○有
      無將存簿、提款卡拿給妳？）有，我拿給另外一個人叫傅
      曉明，甲○○交給我，叫我幫她做貸款的資金證明，他住
      在台中，詳細地址我不知道，他是代辦貸款業務的，他是
      說有錢的話會存進去，再領出來，我將存摺等資料交給他
      ，他沒有辦成貸款，存摺也沒有還我。」、「我約於95年
      1、2月時，在台中市○○路○段的公司交給他。」、「（
      後來他將帳戶拿去哪裏用？）不知道。」、「（為何帳戶
      沒有還妳？）我在等。」、「（帳戶等東西現在在哪裏？
      ）不知道。」等語，足認被告確有自甲○○處取得林楷
      之臺中商業銀行帳戶資料，再將之交付予某不詳年籍、名
      為「傅曉明」之男子使用。被告臨訟辯稱其只有拿林楷
      之身分證影本及帳戶存摺影本云云，顯為卸責之詞，並無
      可採，從而被告請求傳訊其夫劉聯興以證明其有將林楷
      之身分證影本及帳戶存摺影本歸還甲○○一節，本院認無
      調查必要。至於被告另主張甲○○有向其借款未還一節，
      亦僅為私人民事債務問題，而與本案提供帳戶幫助詐欺之
      犯罪事實無關，無從以之為有利於被告之認定。
（三）按金融帳戶為個人理財之工具，而申請開設金融帳戶並無
      特殊之限制，一般民眾皆能自由申請開戶，並得同時在不
      同金融機構申請多數存款帳戶使用，乃眾所周知之事實，
      依一般人之社會生活經驗，倘係經由合法管道之收入或支
      出，其於金融帳戶之存放及提領，本可自行向金融行庫開
      立帳戶後使用，殊無大費周章使用他人帳戶之必要，況且
      近來類如刮刮樂、退稅轉帳、網拍購物等詐騙案件層出不
      窮，詐騙集團多利用人頭帳戶做為出入帳戶，不僅廣為媒
      體所披載，亦經政府一再宣導提醒注意，尤以現今各地金
      融機構所設自動提款機莫不設定轉帳之警示畫面，或張貼
      警示標語，促請使用大眾注意，衡諸目前社會以電視、報
      紙甚至網路等管道流通資訊之普及程度，以及使用自動提
      款機從事提款、轉帳交易之頻繁，苟見有陌生人不思以自
      己名義申請開立帳戶，反而蒐集他人之金融帳戶使用，帳
      戶所有者或管理人焉能安心將其帳戶交付他人，而絲毫未
      加懷疑其蒐集帳戶之目的即在於詐取他人財物？被告為智
      慮成熟之人，應知詐騙集團多以蒐集他人帳戶供作詐騙被
      害人匯款之犯罪工具，其竟輕易將友人胞弟帳戶之存摺、
      印章、提款卡等資料，交付予無特殊信賴關係之不詳年籍
      者，由此可徵被告對於其所提供之帳戶資料，有可能淪為
      詐欺取財集團之指定匯款帳戶，以遂行詐欺犯行，當可預
      見，即被告對於詐欺取財集團利用該帳戶向人詐取財物，
      應有概括之認識，而無違背其本意，是被告主觀上應具有
      幫助他人詐取財物之不法犯意甚明。職故，本案事證明確
      ，被告犯行應堪認定。
四、查前開詐欺取財集團成員，基於意圖為自己不法所有之犯意
    ，先後以電話聯絡詐騙被害人丙○○、乙○○，使其等因而
    陷於錯誤，相繼匯款至指定帳戶，是該詐欺取財集團成員所
    為，係犯刑法第339條第1項之詐欺取財罪。按刑法上之幫助
    犯，係對於犯罪與正犯有共同之認識，而以幫助之意思，對
    於正犯資以助力，而未參與實施犯罪之行為者而言（最高法
    院75年度台上字第1509號、88年度台上字第1270號判決意旨
    參照），是以，如未參與實施犯罪構成要件之行為，且係出
    於幫助之意思提供助力，即屬幫助犯，而非共同正犯。本件
    被告將林楷之臺中商業銀行帳戶資料提供予詐欺集團詐欺
    取財使用，係基於幫助他人詐欺取財之不確定故意，所為係
    詐欺取財罪構成要件以外之幫助行為。是核被告所為，係犯
    刑法第30條第1項、第339條第1項之幫助詐欺取財罪，應依
    刑法第30條第2項之規定，按正犯之刑減輕之。被告以一幫
    助詐欺之行為，使得詐欺集團分別詐騙丙○○、乙○○，為
    一行為觸犯數罪名而侵害數法益之想像競合犯，應依刑法第
    55 條規定，從一重處斷。檢察官雖僅就被告提供銀行帳戶
    幫助詐欺集團詐騙丙○○犯行部分，聲請簡易判決處刑，就
    被告提供銀行帳戶幫助詐欺集團詐騙乙○○之犯行，則未及
    起訴，惟業經檢察官於上訴審程序中移送併辦，本院認此部
    分與檢察官聲請簡易判決處刑經判決有罪部分，有裁判上一
    罪關係存在，依審判不可分原則，本院自得加以審理。
五、原審認被告犯罪事證明確，予以論罪科刑，固非無見。惟被
    告除有原判決所認定之犯行外，尚有檢察官移送併案審理之
    犯罪事實，兩者具有想像競合犯之裁判上一罪關係，已如前
    述。原審未及審酌被告併案部分之犯行，自有未洽，故雖本
    案被告否認犯行之辯解並非可採，其上訴為無理由，本院仍
    應將原判決撤銷改判。爰審酌被告係智識成熟之成年人，對
    於詐騙集團收受他人帳戶以遂行詐騙目的之手法，應知之甚
    詳，竟提供他人帳戶予不法份子使用，非惟幫助詐騙集團遂
    行詐財目的，同時使其得以隱匿其真實身分，減少遭查獲之
    風險，愈使其肆無忌憚，加深犯罪之猖獗，並審酌被害人等
    匯款至前揭帳戶金額多寡，及被告否認犯行，犯後態度不佳
    等一切情狀，量處如主文第2項所示之刑。被告本案犯罪時
    間係於96年4月24日以前，所犯合於中華民國96年罪犯減刑
    條例所定減刑要件，應依該條例第2條第1項第3款規定，減
    其刑期2分之1，並諭知易科罰金之折算標準。
據上論斷，應依刑事訴訟法第455條之1第3項、第369條第1項前
段、第364條、第299條第1項前段，刑法第30條、第339條第1項
、第55條、第41條第1項前段，刑法施行法第1條之1，中華民國
96年罪犯減刑條例第2條第1項第3款、第7條、第9條，判決如主
文。
中    華    民    國    97    年    3     月    18    日
                  刑事第十二庭  審判長法  官  莊深淵
                                      法  官  廖慧如
                                      法  官  蔡建興
上正本證明與原本無異。
本件不得上訴。
                                      書記官  黃英寬
中    華    民    國    97    年    3     月    18    日
附錄本案論罪科刑法條
刑法第30條
幫助他人實行犯罪行為者，為幫助犯。雖他人不知幫助之情者，
亦同。
幫助犯之處罰，得按正犯之刑減輕之。
刑法第339條第1項
意圖為自己或第三人不法之所有，以詐術使人將本人或第三人之
物交付者，處5年以下有期徒刑、拘役或科或併科1000元以下罰
金。


司法院資訊處製作；財團法人民間司法改革基金會備份。
